臺灣高等法院臺南分院刑事判決　　　　　　 八十九年度上更(二)字第七號　 Ｃ
　　　上　訴　人　台灣嘉義地方法院檢察署檢察官
　　　被　　　告　辛　○　○
　　　右二人共同
　　　指定辯護人　本院公設辯護人　庚　○　○
　　　選任辯護人　楊　慧　娟
右上訴人因被告等偽造文書案件，不服中華民國八十四年五月卅一日台灣嘉義地方法
院八十四年度易字第一四九號第一審判決（起訴案號：臺灣嘉義地方法院檢察署八十
四年度偵字第四三四一號），提起上訴，判決後，經最高法院第二次發回更審，本院
判決如左：
      主      文
原判決撤銷。
辛○○、丁○○、乙○○共同行使偽造私文書，足以生損害於他人；辛○○處有期徒
刑壹年；丁○○處有期徒刑柒月；乙○○處有期徒刑伍月，如易科罰金，以參佰元折
算壹日，緩刑貳年。
偽造石光實業有限公司印章壹顆及附表八所示印文均沒收。
      事      實
一、辛○○於民國（下同）七十三年間，曾有侵占前科（未構成累犯），猶不知悔改
    ，復與丁○○於八十二年十一月間，因受甲○○、己○、壬○○（下稱甲○○等
    人）委託，居間介紹購買坐落花蓮縣境土地時，適有石光實業有限公司（下稱石
    光公司）實際負責人癸○○，委託乙○○擬出售該公司所有坐落花蓮縣玉里鎮○○段如附表一所示五筆土地（下稱系爭土地，全部二千四百五十八‧四坪，扣除
    路地一○四坪，尚餘二千三百五十四‧四坪，以二千三百五十四坪計價），而丁○○因至花蓮縣演布袋戲，偶然間自乙○○處，得知系爭土地擬予出售，認有厚
    利可圖，乃一面聯絡辛○○，通知甲○○等人，前來花蓮縣玉里鎮查看系爭土地
    ，一面透過乙○○出面向癸○○，表示擬向其購地，嗣經癸○○與丁○○經過十
    餘次協議後，雙方終於先口頭同意，以每坪新台幣（下同）一萬五千元成交，總
    價款為三千五百三十一萬元（即2,354坪*15,000元），外加一○四坪依公告現值
    計算路地值三萬六千七百元，合計三千五百三十四萬六千七百元。
二、辛○○經丁○○聯絡後，即由嘉義縣民雄鄉陪同甲○○等人，先往台東縣找從事
    建築之舊識戊○○（另案審理中），再同往花蓮縣玉里鎮找丁○○、乙○○，相
    約於八十二年十一月廿四日上午，一起前往查看系爭土地，查看過後，戊○○由
    辛○○、丁○○處，獲悉系爭土地已為丁○○先以每坪一萬五千元購得，認有利
    可圖，即當場與辛○○、丁○○共同勾串（利用乙○○代表石光公司出售予甲○○等人，以賺取差價，由戊○○加人甲○○等人為買受人），於同日下午戊○○
    、辛○○回到台東縣卑南鄉○○路十二巷六號戊○○住處時，戊○○即向甲○○
    等人表示，欲加入甲○○等人一起購買系爭土地，並同意以每坪二萬二千元購買
    系爭土地（甲○○占持分廿分之六、戊○○占持分廿分之六、己○與壬○○二人
    共占持分廿分之八，另戊○○所有持分廿分之六，其中廿分之三，則再以每坪六
    千七百餘元，轉售予辛○○之媳婦子○○），隨即於八十二年十一月廿四日下午
    三時許，戊○○代表甲○○等人，打電話至花蓮縣給代書丙○○（另案審理中）
    ，告以上情，二人乃相互勾串，決定以每坪二萬二千元，總價款五千一百七十八
    萬八千元（即2,354坪*22,000元），外加一○四坪道路補償費三萬六千七百元，
    合計五千一百八十二萬四千七百元，將系爭土地售予甲○○等人及戊○○，且由
    乙○○代表石光公司出售，代書丙○○乃配合戊○○勾串，通知乙○○前來丙○○代書事務所，經戊○○向乙○○表示，以每坪二萬二千元購買系爭土地，議妥
    後，戊○○即簽發高雄市第三信用社第0000000號、面額五百二十萬元、
    八十二年十一月廿四日即期支票一紙，於八十二年十一月廿四日下午三時許，由
    辛○○親自從台東縣卑南鄉戊○○住處，將該紙訂金支票，送至花蓮縣代書丙○○事務所，同日下午四時許，送抵代書事務所，交由乙○○轉交丁○○收受，並
    約定八十二年十一月廿四日晚上九時許，由代書丙○○及乙○○共同前往台東縣
    卑南鄉○○路十二巷六號戊○○住處，與甲○○等人及戊○○訂立系爭土地買賣
    契約。嗣丁○○在取得該紙由戊○○簽發五百二十萬元訂金支票後，即於八十二
    年十一月廿四日下午五時許，與辛○○、乙○○及代書丙○○，四人共同前往花
    蓮縣玉里鎮觀音里十九鄰四十號「癸○○」住處，就丁○○先前口頭與癸○○談
    妥系爭土地買賣，與癸○○之妻子蘇梅進行土地買賣契約簽立，並由乙○○任
    該買賣契約介紹人，丁○○在土地買賣契約訂妥後，當場交付辛○○送來由戊○○所簽發五百二十萬元訂金支票，交予蘇梅收受，完成系爭土地買賣契約之簽
    約（下稱第一份契約）。
三、丁○○在購得系爭土地後，恐如由其出面出售系爭土地予甲○○等人，將為甲○○等人識破，丁○○、辛○○、乙○○三人，即依丙○○與戊○○先前勾串，五
    人共同基於行使偽造文書犯意聯絡，由乙○○於八十二年十一月廿四日當晚九時
    許，在台東縣卑南鄉戊○○住處，配合充當石光公司代表人身分，來出售系爭土
    地，並由丁○○出具一紙授權書，委託乙○○在七日期限內（即自八十二年十一
    月廿四日起，至八十二年十一月卅日止），以每坪一萬七千元，代為出售系爭土
    地。同晚上九時許，丁○○、辛○○、乙○○、丙○○等四人，同至台東縣卑南
    鄉○○路十二巷六號戊○○住處，與甲○○等人及戊○○進行簽約儀式，並由乙○○出面偽以石光公司代表人身分，與甲○○等人及戊○○訂立「系爭土地買賣
    契約書」（下稱第二份契約），因買賣契約書未蓋石光公司印章，於持交甲○○
    等人時，為甲○○等人發現，要求再補蓋石光公司印章，乃由代書丙○○取回，
    丙○○取回後，即承前揭五人共同行使偽造私文書犯意聯絡，於八十二年十一月
    廿四日或廿五日，在花蓮縣不詳處所，偽刻石光公司實業有限公司印章一枚，再
    蓋於與甲○○等人所簽立契約書上，交由辛○○轉交戊○○、甲○○等人持有，
    足生損害於石光公司及甲○○等人，復制作真正「土地登記申請書」，由丙○○
    於八十三年一月八日，向花蓮縣玉里地政事務所，辦理所有權移轉登記予壬○○
    等八人（甲○○占持分廿分之六、戊○○占持分廿分之六、己○與壬○○二人共
    占持分廿分之八，其中戊○○所有持分廿分之六，又再以每坪六千七百餘元，轉
    售廿分之三予辛○○之媳婦子○○），並於八十三年一月十一日辦理所有權移轉
    登記完訖。
四、案經甲○○、己○、壬○○訴由台灣嘉義地方法院檢察署檢察官偵查起訴。
      理      由
一、訊據上訴人即被告辛○○、丁○○、乙○○三人均否認有右揭行使及偽造文書犯
    行，【辛○○】辯稱：因其常介紹告訴人甲○○、己○、壬○○三人購買土地，
    告訴人等與其先至恆春查看土地開發情形，嗣告訴人三人提議到東部看看，其與
    告訴人三人及戊○○到花蓮玉里玩，偶遇其友乙○○，乙○○乃介紹提供三、四
    處土地，並帶渠等前往土地現場看，嗣甲○○、己○、壬○○、戊○○中意石光
    公司所有系爭土地，乙○○開價每坪二萬五千元，經甲○○、己○、壬○○、戊○○殺價後，以二萬二千元成交，由戊○○先簽發五百二十萬元訂金支票交其送
    交乙○○，嗣於八十二年十一月二十四日晚上，約在戊○○台東家訂立契約，其
    僅拿到告訴人給付仲介報酬五十二萬八千元，其中二十萬元已給付己○，其餘之
    事其未經手，故無詐欺情事云云。【丁○○】辯稱：係乙○○介紹其購買系爭土
    地，其乃與親友合資，以每坪一萬五千元購買，其有再授權乙○○以每坪一萬七
    千元幫其轉賣，嗣乙○○拿要買之人開的支票給其，其乃持以交給癸○○當做簽
    約訂金，乙○○與告訴人簽約其未參與，手續均係委託丙○○代書辦理，其未詐
    欺告訴人云云。【乙○○】辯稱：其幫忙石光公司仲介出售系爭土地，介紹丁○○買受，而丁○○再授權其出售，系爭土地再賣予告訴人時，係因丁○○、辛○○與告訴人均認識，不便出名始要其當出賣人人頭，其以石光公司代表人名義出
    賣該土地，係代書丙○○要其這樣辦的，價金也是代書經手處理的，其只拿到石
    光公司及丁○○給的仲介報酬一百三十萬元，本案並非其主導，而係代書丙○○
    主導，事實上他什麼都不知道云云。惟查：
  (一)右揭事實，已據被害人甲○○、己○、壬○○分別於偵查中，原審及本院上訴審
    理時指稱：我們只有由辛○○、丁○○二人徵求我們要不要買土地；他們說在花
    蓮縣玉里鎮磚那裡有土地，叫我們去看看，辛○○說每坪三萬元，後來說每坪
    二萬七千元即可買到，我們看完後認為沒有那麼值錢，經討價還價，結果我們同
    意以每坪二萬二千元購買；我們沒有跟辛○○、丁○○訂約，他們都是提供資料
    ，且對我們說他們只賺仲介費而已，戊○○本來占四分之一，後來占二十分之六
    ；辛○○、丁○○向我們說每坪二萬二千元是在八十二年十一月廿四日拿訂金同
    一天說的；在簽約當天才看到乙○○，他有說是石光公司代表人，在台東縣初鹿
    鄉戊○○居所等語在卷（詳偵卷廿六頁背面、廿七頁及背面、廿八頁、原審卷一
    五○頁、本院上訴卷四一頁）。核與石光公司負責人【蘇梅（癸○○之妻）】
    於偵查中及原審丁○○供稱：她向我們石光公司買土地曾經到我們家商談過，但
    大部分丁○○均與我先生癸○○談的；系爭土地簽訂買賣契約時，我有在場，契
    約是我簽名的，丁○○、辛○○、乙○○三人簽約前來過我家很多次，當時說很
    多人要一起合買等語（詳偵查卷廿九頁背面、原審卷卅四頁背面），及石光公司
    實際負責人【癸○○】供稱：我是由乙○○介紹賣給丁○○，每坪一萬五千元，
    總價三千七百九十八萬元，乙○○介紹丁○○購買時，說是丁○○要買的，乙○○他知道我土地要賣，就來找我說他要仲介，乙○○向我說要介紹買主，他前後
    問我好幾次，直到談定時，始知是丁○○要買；我跟丁○○開價每坪一萬五千元
    ，八十二年十一月廿四日當晚簽契約；我在簽約前不太清楚是丁○○要買的；系
    爭土地是仲介人乙○○來找我的，是乙○○介紹丁○○來，當時來買時稱買受人
    為丁○○，買賣合約書是我與丁○○本人簽寫，簽附表四合約時，當時有我、丁○○、乙○○、辛○○、丙○○五人在場，當時乙○○說是丁○○、辛○○要買
    ，是在我家簽約的，蘇梅是我太太，她親自在契約簽名，當時由丁○○、辛○○交給我契約書所載的戊○○支票五百二十萬元作為訂金，知道丁○○、乙○○
    要買，但不知告訴人也不認識告訴人，付款皆以支票支付，但均非丁○○、辛○○支票；附表二所示私契上石光公司大章不是我交付，且我們也不知道有轉賣；
    與丁○○簽訂買賣契約前，我們有談很多次等語相符（詳偵查卷廿六頁及背面、
    廿七頁背面、偵查卷廿九頁、原審卷廿九頁及背面、詳原審卷卅二、卅四頁、本
    院上訴卷四七、四八、一八八頁），復核與證人【戊○○】於原審及本院上訴審
    時證述：系爭土地係我與告訴人合買；是辛○○介紹給我，辛○○向我說乙○○
    代表石光公司，我與告訴人及辛○○、乙○○到現場看，當時向我說是石光公司
    要賣每坪二萬五千元，後來到我家，甲○○說二萬二千元要買，經辛○○以「電
    話聯絡」乙○○後，就以每坪二萬二千元成交，交易過程有說代理石光公司出賣
    ；但無石光公司授權書及印鑑，後來簽約完成後，合夥人稱無石光公司印鑑應補
    蓋，乙○○說他要帶回去補蓋後，寄放代書處；附表二所示私契，簽約時石光公
    司印鑑當時尚未蓋，事後送到代書處補蓋，簽約時有告訴人及我在場；五百二十
    萬元支票，係經合夥人同意由我開支票做為訂金，係在八十二年十一月廿四日中
    午開立，交給辛○○立即轉送給乙○○；辛○○送票到代書丙○○處給乙○○，
    我們要求他們到台東來簽約，簽約時有攜帶該土地權狀、地籍圖謄本及乙○○印
    章，但沒有石光公司授權書、公司執照、印鑑及印鑑證明，簽約時由乙○○表示
    代表石光公司出售該土地，未提示任何授權證明；系爭土地買賣沒有詐欺問題，
    因土地就是原先看的那些地；事前不知丁○○向石光公司有買系爭土地；交款過
    程均是我們一起拿票到代書處交給乙○○，辛○○有一起去，丁○○比較少去；
    開票當時，辛○○及告訴人均在場；係偶然間買成系爭土地，辛○○帶告訴人到
    台東來找我玩，告訴人提到想到台東買賣土地，後來一起到花蓮縣玉里鎮玩，遇
    見辛○○舊識乙○○，詢問有否土地買賣，看過一筆後不成，後來才看系爭土地
    ，後來回到台東我家泡茶時，又談起要買系爭土地，所以請辛○○聯絡乙○○；
    支票是交給乙○○簽收等語大致相符（詳原審卷一三五至一三七頁），并有被告
    等人推由被告乙○○偽造八十二年十一月廿四日「土地買賣契約書」在卷可按（
    偵查卷四、五頁）。參諸【代書丙○○】於原審供稱：告訴人與乙○○間附表二
    所示私契，是在戊○○家簽約的，我在場，當時我與乙○○一起去戊○○家，到
    達時有告訴人、辛○○、丁○○、戊○○等人在場，簽約時間係八十二年十一月
    廿四日晚上九點多，附表二契約買主是告訴人及戊○○等四人，賣社是以石光公
    司名義出賣，當時丁○○有授權書給乙○○，因為未過戶，所以沒有用乙○○名
    義買賣，「是我叫乙○○以石光公司名義出售」，因當初看到土地謄本係石光公
    司名義，我有與丁○○到石光公司簽約，該授權給乙○○授權書在何處寫不知道
    ；附表二所示契約是我寫的，石光公司大印章當時沒有蓋，是事後才蓋的，至乙○○小章當時就有蓋；與告訴人簽約時沒有提示石光公司及丁○○授權書；因石
    光公司與丁○○有買賣契約，石光公司依此而交出相關文件資料，我即直接自石
    光公司名下辦過戶給告訴人等語（詳原審卷卅一頁及背面、一九○頁背面）。再
    徵諸被告乙○○於原審時，亦坦認確有以石光公司負責人身分與戊○○等人訂立
    土地買賣契約書等語（詳原審卷一五○頁），自屬真實。可見被告等三人前揭所
    辯乃事後卸責之詞，不足採信，被告辛○○、丁○○、乙○○與代書丙○○及戊○○間，確有右揭共同偽造文書犯行，至臻明確，均堪以認定。
  (二)查本件石光公司所有系爭土地，係被告乙○○知悉該公司要出售後，向石光公司
    實際負責人癸○○表示要為其介紹買主，再以被告丁○○為購買人，而於八十二
    年十一月二十四日下午五時許，被告三人及代書丙○○共同至癸○○家，由被告
    丁○○出名與石光公司負責人丑○○（即癸○○之妻）簽訂該土地買賣契約，以
    每坪一萬五千元，總價金三千五百三十一萬餘元買受，並由丁○○當場交付戊○○早先所簽發五百二十萬元支票為訂金等事實，業據證人即丑○○、癸○○證述
    甚詳，核與參與辦理本件買賣代書丙○○陳述情節相符，並有由被告乙○○擔任
    見證人、買受人為丁○○、出賣人為石光公司土地買賣契約書一紙在卷可稽（詳
    偵查卷六至七頁）。
  (三)次按本件告訴人甲○○等人及證人戊○○購買石光公司所有系爭土地，乃係被告
    辛○○、丁○○先找告訴人己○推介買受上開土地，己○再邀告訴人甲○○、壬○○及戊○○加入，被告辛○○、丁○○二人乃帶同告訴人甲○○等人及戊○○
    ，至花蓮縣玉里鎮，會見被告乙○○，前往現場查看系爭土地，被告三人均向告
    訴人騙稱該土地石光公司每坪要以二萬五千元出賣（實際被告等人與戊○○已知
    系爭土地石光公司，願以每坪一萬五千元出售，且與丁○○已口頭協議成立），
    嗣經戊○○與告訴人殺價為每坪二萬二千元成交，總價金為五千一百八十二萬四
    千七百元，經告訴人等允予買受後，即於八十二年十一月二十四日下午三時，先
    由與告訴人合夥共同買受該土地之戊○○，簽發面額五百二十萬元訂金支票交予
    被告辛○○，辛○○當天下午四時，再送至代書丙○○事務所，交予被告乙○○
    轉交給丁○○，隨即於同日下午五時許與地主癸○○在花蓮縣玉里鎮觀音里十九
    鄰四十號「癸○○」住處，簽訂買賣契約，並交付給癸○○上述五百二十萬元訂
    金支票。嗣於同日晚九時許，被告三人及代書丙○○又至台東縣卑南鄉戊○○住
    處，由被告乙○○偽以石光公司代表人身份，與告訴人三人及戊○○另外簽訂一
    份土地買賣契約書，將系爭土地，逕自石光公司名下移轉登記與告訴人、戊○○
    及其所指定者，告訴人並約定以買賣價金之千分之一，給被告辛○○及丁○○介
    紹傭金，嗣完成登記並已交付五十一萬八千元傭金，給渠二人等事實，迭據告訴
    人分別於偵訊及原審指訴甚詳，互核告訴人所供均相一致，且與戊○○、丙○○
    所述大致符合。被告乙○○未曾受石光公司授權，即偽以石光公司代表人名義出
    賣該土地及被告三人、丙○○偽造石光公司印章，蓋於上揭契約書等情（如何偽
    造，理由詳如後述），更據證人癸○○結證屬實，復有買受人為告訴人及戊○○
    、出賣人為石光公司代表人乙○○土地買賣契約書，告訴人等與石光公司名義之
    土地登記申請書各一份，及系爭筆土地登記簿謄本在卷可憑（詳偵查卷四至五頁
    、本院上訴卷一五八至一六二頁、本院更二審卷(一)八七至九十頁）。
  (四)按被告等人於取得戊○○簽發支票訂金後，即迅速於短短數小時，交予丁○○持
    向癸○○簽約支付訂金，旋即趕往台東縣卑南鄉戊○○住處，與告訴人簽立系爭
    土地買賣契約，且乙○○在買主丁○○、賣主石光公司土地買賣契約，係擔任介
    紹人，在買主甲○○、己○、壬○○、戊○○、賣主乙○○契約中，則冒充為石
    光公司代表人，顯見被告等人與戊○○、代書丙○○係利用介紹告訴人買受該土
    地之機會，從中以低價先共同買入，再牟取差價之暴利，至為灼然。
  (五)參以被告乙○○於原審供承：我沒有收支票，談價錢等都是戊○○與代書丙○○
    談，此次是代書知道找我，我也知有該系爭土地要賣，叫我去找人買，後因辛○○及丁○○與告訴人均是熟人，不好意思出面，始叫我出面代表石光公司出賣石
    光土地，傭金係百分之二至三，事後收到傭金一百三十萬元等語（詳原審卷一九
    二頁背面至一九三頁）。
  (六)又被告辛○○亦坦承收到告訴人給付仲介傭金五十一萬八千元等語，及被告等人
    與代書丙○○於本院上訴審，均推諉不知系爭土地買賣細節詳情，或過程未參與
    ，或未經手收受價金等，且一再激烈交相推指對方，始係洽談及收受價金、決意
    以石光公司代表人乙○○名義與告訴人簽約主導人物等諸情事，足徵本案確係被
    告等三人與丙○○、戊○○等人，均事前知悉石光公司所有系爭土地，要以每坪
    一萬五千元出賣後，渠等共同為圖牟暴利，一面由被告乙○○自稱係石光公司土
    地出售代表人，另一方面則由被告辛○○、丁○○，以仲介人身分，推引告訴人
    前來買受方式，以高於石光公司所要出賣價錢即每坪二萬二千元，介紹告訴人等
    購買，於戊○○開出訂金支票後，利用該支票以被告丁○○名義向石光公司簽約
    買受土地，先由丁○○私下以每坪一萬七千元轉售予戊○○，賺取每坪二千元利
    潤，再於同日由被告乙○○以石光公司代表人名義與告訴人等簽約出賣該土地，
    事後由代書丙○○偽造石光公司印章蓋於該買賣契約書，再逕將系爭土地移轉予
    告訴人等，被告等三人及丙○○、戊○○等人，因而獲得上開二契約差價一千六
百四十六萬二千餘元，甚為明確。
二、【乙○○代表石光公司與告訴人訂立買賣契約，即第二份契約上，其「石光公司
    」印章為偽造】
  (一)又本件由被告乙○○代表石光公司負責人名義與告訴人甲○○等人所訂立買賣契
    約，其契約上石光公司印章，原審及本院上訴審、更一審判決均認定該石光公司
    印章係被告等所盜蓋云云（詳本院更二卷(一)十一、十五、廿頁所附判決正本）。
    然經本院此次更二審調查所得，發現該第二份契約上石光公司印章係屬偽造。其
    理由說明如后：
  1.依附表一公契上石光公司大印章與附表二私契上石光公司大印章，二者以肉眼比
    對，前者印章框四角處均呈圓形狀，而後者印章框四角處呈直角形狀，又前者印
    文字體粗，後者印文字體細，有土地登記申請書及附表二所示私契石光公司印文
    可資比對（詳原審卷四九頁、偵查卷五頁背面），顯見二者印章為不同印章，後
    者即附表二所示私契上石光公司印章應為偽造，殆可確認。
  2.又據石光公司實際負責人癸○○於本院更二審供稱：石光公司印章，我從不交給
    人家，石光公司印章蓋好，我就帶走了，至本件丁○○轉賣契約上石光公司印章
    不是我們蓋的等語（詳本院更二卷(一)七六頁背面、二○四、二○五頁）。又於九
    十一年九月十九日本院更二審調查時供稱：石光公司大印章已銷燬，因公司已經
    於八十五年十一月十一日撤銷登記解散，解散後印章即在八十五年度銷燬等語。
    經本院再提示附於偵查卷第五頁背面本件第二份契約予證人癸○○查閱，證人癸○○供稱：我看的結果，這個契約我根本沒有看過，這份契約書有可能是假的，
    這個印章用肉眼看來很像我公司的印章，因現在電腦可以倣刻，偵查卷第五頁背
    面契約（即第二份契約）沒有我們蓋的印章，我確定沒有在第二份契約蓋石光公
    司的印章（詳本院更二審卷(三)八、十三頁）。且石光公司名義負責人蘇梅於本
    院更二審供稱：第二份契約不是我們石光公司印章，是偽造的；訂約後我們交給
    代書的，祇有土地權狀、印鑑證明而已，至於石光公司公契上印章是我當場蓋的
    ，沒有交給代書丙○○等語（詳更二審卷(一)七五頁）。另據代書丙○○於本院更
    二審供稱：契約書上石光公司印章，簽約當時並沒有蓋章，買受人即告訴人甲○○等人，要求回去補蓋章；何時蓋章伊不知道；癸○○沒有給我石光公司印章，
    所有石光公司印章均是由癸○○他本人親自蓋的等語（詳更二卷(一)七六頁及背面
    、二○六頁）。由證人癸○○、蘇梅、丙○○等三人上開供述，可以得知，第
    二份契約上石光公司印章，於告訴人訂約當時並未蓋上，而石光公司並未於第二
    份契約上蓋章，可見該第二份契約上石光公司印章，係屬偽造，而非由石光公司
    提供，再加以盜蓋，亦可證實。
  (二)至第二份契約石光公司印章，既屬偽造，則究係何時由何人偽造，即有究明必要
    。查被告乙○○於本院更二審供稱：第二份契約我簽名後，契約書即放在桌上，
    我沒有拿到契約書，後來契約書代書丙○○又拿回去，丙○○說契約有寄在戊○○處，因此契約書上石光公司印章，何人蓋的我不知道；蓋章係代書的事情，要
    問代書始知何人蓋章等語（詳本院更二卷(一)二○六、本院更二審卷(二)六、一四七
    頁）。告訴人甲○○於本院更二審供稱：訂契約當時我有在場，契約書後來由代
    書丙○○拿走的，要拿回去更改；契約簽好後，我問代書丙○○為何沒有蓋石光
    公司的印章，代書後來就把拿契約書回去，戊○○後來有拿到契約書等語（詳本
    院更二卷(二)七、一○○頁）。由此可見，本件第二份契約係在訂約後，告訴人認
    少蓋了石光公司印章，而當場取回補蓋石光公司印章。至由何人取回，並予以補
    蓋？查代書丙○○於本院更二審供稱：簽轉讓契約時，有七個人在場，寫好我有
    交給當事人，我在隔天有交給他們，我交給辛○○再轉交他們等語（詳本院更二
    卷(一)二○六頁）。再參諸證人戊○○於本院更二審供稱：契約書我們沒有拿到，
    當天契約書只有乙○○拿到而已，其他沒有人拿到，最後契約書是辛○○交給我
    的等語（詳本院更二卷(二)六頁）。由代書丙○○供稱契約書其在隔天有交給辛○○轉交；而證人戊○○則稱，第二份契約書係辛○○交給我的。顯見本件第二份
    契約書在戊○○台東家中簽訂後，係由丙○○取回補蓋石光公司印章，始有可能
    在簽約隔天交給辛○○轉交買受人，而戊○○又供第二份契約係辛○○交給伊的
    。所供就第二份契約交付流程相符。佐以被告辛○○於本院更二審則供稱：二件
    買賣契約訂立，我均沒有去，契約書上石光公司印章是偽造的等語（詳本院更二
    卷(一)二一○頁）。則可以確認，本件第二份契約書補蓋石光公司係取回補蓋時所
    偽造。既然第二份契約係由代書丙○○所取回補蓋，且在第二天即交辛○○轉交
    買受人，則第二份契約上石光公司印章，偽造時間，自僅有在八十二年十一月廿
    四日當天晚上或廿五日，且代書丙○○家住花蓮，當晚九時丙○○人在台東縣戊○○住處簽約，簽約後如丙○○在台東請人偽刻，自可當場補蓋完畢，立即交予
    買受人，然第二份契約既係偽以石光公司名義出售，而石光公司設於花蓮，為免
    告訴人甲○○等人生疑，所以丙○○自無可能當場在台東即補蓋完成。因此本件
    石光公司印章，應係代書丙○○八十二年十一月廿四日當晚返回花蓮後，於當晚
    或翌日廿五日找人偽刻再補蓋於第二份契約，始符情理。職是本院認第二份契約
    上石光公司印章，應係代書丙○○於八十二年十一月廿四日或廿五日，在花蓮不
    詳處所偽造。
  (三)又本件第二份契約上石光公司印章雖係僅由丙○○一人所偽造，但被告丁○○、
    辛○○、乙○○三人，既與丙○○、戊○○相互勾串，由乙○○偽以石光公司代
    表人出售予告訴人甲○○等，則當第二份契約簽好後，其上所偽造石光公司代表
    人，即係出於渠等五人共同犯意所為，而僅在第二份契約書寫石光公司代表人，
    被告自有可能預見倘買受人發現缺少石光公司印章，要求補蓋時，自應再偽刻石
    光公司印章以遮掩其偽。所以代書丙○○其後單獨偽造石光公司印章，仍屬在被
    告等三人及丙○○、戊○○共同偽造文書犯意聯絡範圍，以第二份契約簽約當時
    被告等三人及丙○○、戊○○均在場，均無人對補蓋石光公司印章一事表示反對
    ，則代書丙○○承其前同夥五人共同偽造文書犯意，而偽刻石光公司印章一枚，
    顯然其他共同正犯，亦應對此共犯行為，負其責任。是被告等三人及戊○○對代
    書丙○○偽造石光公司印章行為，均有犯意聯絡及行為分擔，渠等五人仍應負共
    同偽造印章責任。
三、【本件系爭土地第二份買賣契約係經代書丙○○及買受人戊○○與被告等人共同
    勾串所為】
  (一)查本件系爭土地第二份買賣契約，總價款含稅及其他費用為五千二百三十四萬二
    千七百元，而第二份契約買受人計有告訴人甲○○等人及戊○○共四人，依其買
    受時約定占持分比例為甲○○占持分廿分之六、戊○○占持分廿分之六（戊○○
    持分廿分之六，其中廿分之三，再以每坪六千七百餘元，轉售予辛○○之媳婦子
    ○○）、己○與壬○○二人共占持分廿分之八，有本院更二審程序時，向花蓮縣
    玉里地政事務所調取土地買賣所有權移轉契約書在卷可憑（詳本院更二卷(一)九五
    頁背面、九六頁）。依買受人就第二份契約付款方式，約定如附表二所示，即定
    金五百二十萬元、頭款三千五百萬元、尾款一千二百十四萬二千七百元（即一千
    一百六十二萬四千七百元尾款，外加應付辛○○五十一萬八千元仲介費）。上開
    各期款，依買受人渠等出資比例計算負擔，分述如下：
  1.訂金款五百二十萬元：
    由戊○○簽發一紙五百二十萬元支票支付，而戊○○持分占廿分之六，僅應出資
    一五六萬元；溢付三百六十四萬元部分，則應為告訴人甲○○等人應分擔額，已
    據甲○○等人於八十二年十一月廿九日以附表五所示匯款方式支付戊○○，有民
    雄農會匯款單據乙紙在卷可憑（詳本院更二卷(二)一一○頁）。
  2.頭款三千五百萬元部分：
    依附表三所示負擔比例，戊○○應負擔一千零五十萬元，甲○○應分擔一千零五
    十萬元，另己○及壬○○應負擔一千四百萬元，其中甲○○、己○、壬○○部分
    ，已分據甲○○簽發附表六編號01所示一千零五十萬元支票，及己○簽發附表六
    編號03所示一千四百萬元支票，作為支付甲○○等三人頭期款所應分擔金額。而
    戊○○就頭期款應分擔額一千零五十萬元，則簽發附表七所示三紙支票支付。然
    附表七所示支票，僅編號01部分，後來改由戊○○電匯二六一萬元予丙○○，由
    丙○○代開支票支付癸○○，餘附表七編號02部分支票款則由丙○○提領，附表
    七編號03部分支票則由戊○○又自行取回（詳本院上訴卷一一八頁）。雖戊○○
    辯稱：其有簽發附表七編號03支票，但其後因占有持分比例不足，所以又取回云
    云（詳本院上訴卷一一八頁、本院更二卷(二)二三四頁）。然戊○○占有持分廿分
    之六，已據告訴人甲○○等人於偵審中指稱：戊○○本來占四分之一，後來占二
    十分之六等語（詳偵查卷廿七頁）。且被告辛○○媳婦子○○於本院更二審程序
    中到庭供稱：系爭土地其登記廿分之三應有部分，係以二百三十七萬元向戊○○
    購買等語（詳本院更二卷(二)二六三頁），並提出付款證明為證（詳本院更二卷(二)
    二八九至二九二頁）。以此觀之，證人戊○○雖辯稱其後因持分減少，故又取回
    附表七編號03所示支票，惟戊○○所以減少持分，係其將廿分之六持分中之廿分
    之三又自行出售予辛○○之媳婦子○○，則戊○○其持分顯然仍維持在廿分之六
    ，當不能因其自行出售廿分之三持分，即謂應取回附表七編號03支票，所辯自不
    足採信。
  3.尾款一千二百十四萬二千七百元部分：
    告訴人甲○○應分擔部分三百六十四萬二千八百元，由甲○○以附表六編號02支
    票支付（該支票款由丙○○提領）；另己○、壬○○應負三○三萬五千六百七十
    五元部分，則由渠二人簽發支票支付，有支票二紙可憑，該二紙支票均入丙○○
    玉溪農會帳戶（詳本院更二卷一一四頁）。至戊○○應負擔三百六十四萬二千八
    百元部分，則遍尋卷內資料，未見戊○○支付分文，即戊○○於本院更二審程序
    多次出庭，亦始終無法提出資料，以供本院查證（詳本院更二卷(二)二三五頁）。
  4.綜上所述，本件告訴人甲○○等人，購買系爭土地所應按比例支付價金，均已按
    持分額支付。然戊○○部分則僅付出訂金一百五十六萬元、頭款二百六十一萬元
    、一百六十八萬二千元，共計五百八十五萬二千元。如按戊○○所占有持分比例
    為廿分之六（含戊○○其出售予辛○○媳婦子○○廿分之三）計算，戊○○本應
    負擔一千五百七十萬二千八百元，扣除戊○○已支付五百八十五萬二千元，則戊○○尚有九百八十五萬二千元未支付，已如前述。更有進者，戊○○於八十三年
    一月廿七日並接受丙○○電匯款七十七萬元，有代書丙○○提出匯款單據在卷可
    憑（詳本院更二卷(二)一一五頁）。如再扣除該七十七萬元，則戊○○實際僅付五
    百零六萬六千八百五十元而已。易言之，戊○○自本次系爭土地買賣共賺取一千
    零六十二萬零八百元（即本應支付一千五百七十萬二千八百元，扣除僅支付五百
    零八萬二千元，等於一千零六十二萬八百元）。本件戊○○係買受人之一，何以
    得自代書丙○○處，又取回其原已交付附表七編號03所示六百二十萬八千元支票
    ，且尾款部分三百六十四萬二千八百元何以戊○○未支付，再者戊○○在本件系
    爭土地買賣結算後，更由丙○○處取得七十七萬元。凡此均係戊○○無法解釋說
    明。另代書丙○○部分：(1)丙○○係辦理本件系爭土地過戶事宜之代書，按理代
    書僅承辦過戶事宜，不應經手買賣價款，何況丙○○自承與出賣人不熟識，則更
    不應代出賣人收取買受人交付價金。然事實上代書丙○○不但全權處理本件買賣
    事宜，且進一踃收取價金在內。(2)抑有進者，還有多筆款項係直接匯入代書丙○○帳戶內，由丙○○領取，例如：戊○○交付一百六十八萬二千元部分，由丙○○自其土銀玉里分行帳號五五九之七號提領（詳本院上訴卷一三一至一三四頁）
    。另告訴人張、壬○○分別以李錕村、劉秀蘭為發票人之現金匯票二百萬元及一
    百七十三萬八千元，共三百七十三萬八千二百元均入丙○○帳戶（詳本院更二卷
    (二)一一四頁），另告訴人甲○○支付尾款之即期支票三百六十四萬二千八百元亦
    入丙○○帳戶（詳原審卷一七五頁）。合計有九百零六萬三千元系爭土地買賣價
    金，係由丙○○取得。甚至被告丁○○與石光公司間買賣尾款三百零五萬二千九
    百五十六元，係由丙○○直接簽發其自己票據給付石光公司，更是逾越丙○○擔
    任代書職責，也未見丙○○解釋何以如此。本件系爭土地出售予告訴人甲○○等
    人及戊○○，所有買賣價金除以三千五百三十一萬餘元支付石光公司外，餘款或
    由戊○○取回，或由丙○○取走，所能解釋者，乃本件系爭土地第二次買賣契約
    ，係由戊○○與丙○○二人，共同策劃主其事，並利用辛○○、丁○○、乙○○
    三人配合，以謀暴利。其中戊○○願將其原有廿分之六，分出廿分之三自原購買
    每坪二萬二千元，降至每坪六千七百餘元，轉售予辛○○之媳婦子○○，倘非戊○○與辛○○間有本件上述共謀行為，應不足以致此。再者據告訴人壬○○於本
    院更二審供稱：本來我們有要求戊○○一起與我們對被告等提起告訴，但戊○○
    說因他有拿到好處，所以他不告了等語（詳本院更二卷(二)一○○頁），由此益證
    戊○○係與被告等人及代書丙○○有上述偽造文書不法犯行，否則既與告訴人甲○○等人同係買受人，立場應屬一致，為何戊○○不敢對被告等人提出告訴，必
    其未受有損失，始未對被告等人提出告訴，但戊○○與告訴人甲○○等人同為系
    爭土地買受人，既立場一致，應不可能僅告訴人甲○○等人自認有損失受害而已
    ，此間其理如何，已可思過半矣！
  (二)被告乙○○在本件系爭土地買賣雖僅收取一百三十萬元佣金而已（癸○○付七十
    萬元、丁○○付六十萬元），然其既於簽第二份契約明知係偽以石光公司代表人
    名義，而竟仍與告訴人甲○○等簽立契約，即屬與被告丁○○、辛○○及代書丙○○、證人戊○○均有共同偽造文書犯意，自難以其僅賺取佣金而已，而解免其
    刑責。何況其惟有於第二份契約出力協助完成，否則自無可能從被告丁○○處再
    取得六十萬元佣金，因此被告乙○○在第二份契約偽以石光公司代表人名義來出
    售系爭土地，亦係被告乙○○為貪圖其在第二份契約所可取得六十萬元佣金，在
    犯罪動機亦可獲得證明，併此敘明。
四、查被告乙○○等三人與丙○○、戊○○互相勾串，推由乙○○出面偽以石光公司
    負責人身分，其後為遮掩第二份買賣契約，又由丙○○承被告等人共同偽造文書
    犯意而偽造石光公司印章，進而偽造土地買賣契約書，持交甲○○等人加以行使
    ，同時該偽造契約書，出賣人載為石光公司，顯有使非屬出售系爭土地予告訴人
    之石光公司，將來有使告訴人誤向石光公司請求移轉所有權登記之風險，自有損
    到告訴人及石光公司權益。核被告等人所為，均係犯刑法第二百十六條、第二百
    十條行使偽造私文書罪。至被告等三人偽造石光公司印章為偽造私文書部分行為
    ，不另論罪，而偽造私文書低度行為，則為行使高度行為所吸收，僅成立行使偽
    造私文書罪。又被告等三人與丙○○、戊○○就前揭所犯偽造文書，彼此間具有
    犯意聯絡及行為分擔，為共同正犯。公訴人就被告三人偽造文書犯行，於起訴法
    條雖未記載，然該部分已據公訴人於起訴事實欄，加以認定記載（詳偵卷卅五頁
    背面所附起訴書四至五行），為起訴效力所及，本院自得加以審理。
五、另公訴意旨以：辛○○與丁○○共同於八十二年十一月間，受甲○○、己○、壬○○委託，居間媒介購買花蓮境土地，適有石光公司實際負責人癸○○亟思出售
    附表一系爭土地，辛○○、丁○○乃聯絡舊識乙○○，三人見有機可乘，竟共同
    意圖為自己不法所有，由乙○○出面向癸○○，表示可居間媒介買主丁○○，經
    癸○○與丁○○合意以每坪一萬五千元，總價三千七百九十八萬成交，另由辛○○、丁○○兩人向甲○○、己○、壬○○佯稱：石光公司所有系爭五筆土地，賣
    主最低價要以五千五百七十萬四千元出售云云，致甲○○、己○、壬○○三人，
    信以為真，應允以該價格購買，再由乙○○出面偽以石光公司代表人身分與甲○○、己○、壬○○及另一合夥人戊○○簽訂買賣契約書，並約定先由戊○○簽發
    高雄市第三信用合作社，第0000000號、面額五百二十萬元之八十二年十
    一月二十四日即期支票予乙○○作為訂金，乙○○收受後，旋交予丁○○，供丁○○持交癸○○作為買受系爭土地訂金，而詐得差價高達一千七百七十二萬四千
    元得逞。嗣為甲○○、己○、壬○○發現，始知受騙。因認被告辛○○、丁○○
    、吳明良三人另共同涉犯刑法第三百三十九條第一項詐欺取財罪云云。經查：
  (一)公訴人認被告辛○○、丁○○、乙○○等三人，共同涉犯右揭詐欺取財罪嫌，無
    非係以告訴人甲○○、己○、壬○○於偵查中指訴及被告乙○○於八十二年十一
    月廿四日簽訂二份土地買賣契約書，乙○○先則為介紹人，次又偽稱係石光公司
    負責人，而與告訴人甲○○等人簽訂買賣契約，且將戊○○為支付該買賣所交付
    支票，旋即轉交被告丁○○，以供丁○○抵付向癸○○購買系爭土地之價金等情
    ，為其所憑論據。
  (二)惟訊據被告辛○○、丁○○、乙○○三人，則均堅決否認有前揭詐欺取財犯行，
    【辛○○】辯稱：其常介紹告訴人甲○○、己○、壬○○三人買土地，告訴人與
    其先至恆春看土地開發情形，嗣告訴人三人提議到東部看看，其與告訴人三人及
    證人戊○○到花蓮玉里玩，偶遇其友乙○○，乙○○乃介紹提供三、四處土地，
    並帶渠等前往土地現場看，嗣甲○○、己○、壬○○、戊○○中意前揭五筆石光
    公司土地，乙○○開價每坪二萬五千元，經甲○○、己○、壬○○、戊○○殺價
    後，以二萬二千元成交，由戊○○先簽發五百二十萬元訂金支票交其送交乙○○
    ，嗣於八十二年十一月二十四日，在戊○○家訂約，其僅拿到告訴人給付之仲介
    報酬五十二萬元，其中二十萬元已給付己○，其餘之事其未經手，並無詐欺云云
    。【丁○○】辯稱：係乙○○介紹其購買系爭土地，乃與親友合資，以每坪一萬
    五千元購買，其再授權乙○○以每坪一萬七千元，幫其轉賣，嗣乙○○拿要買之
    人開的支票給他，其乃持以交給癸○○當做簽約訂金，乙○○與告訴人簽約其未
    參與，手續均係委託丙○○代書辦理，其未詐欺告訴人云云。【乙○○】辯稱：
    其幫石光公司仲介出售系爭土地，介紹丁○○買受，而丁○○授權其再出售，該
    土地再賣予告訴人時，係因丁○○、辛○○與告訴人均認識，不便出名，始要求
    其當出賣人人頭，其以石光公司代表人名義出賣該土地，係代書丙○○要其這樣
    辦的，價金也是代書經手處理的，其只拿到石光公司及丁○○給的仲介報酬一百
    三十萬元，本件非其主導，而係代書丙○○主導，其什麼均不知道等語。
  (三)按犯罪事實之認定應憑證據，如未能發現相當之證據或證據不足以證明，自不能
    以推測或擬制方法以為裁判基礎（最高法院四十年台上字八六號判例參照）；次
    按刑法上詐欺罪，除需行為人主觀上有不法所有意圖外，并需在客觀上係使用詐
    術，使被害人陷於錯誤，因而交付財物，始足當之，若其使用方法，不能認為詐
    術，亦不致使人陷於錯誤，即不能論以詐欺罪名（最高法院四十六年台上字第二
    六○號判例參照）。
  (四)本件石光公司系爭五筆土地，係被告乙○○知悉該公司要出售後，向石光公司實
    際負責人癸○○表示要為其介紹買主，再以被告丁○○、辛○○為購買人，而於
    八十二年十一月廿四日下午五時許，被告三人及代書丙○○共同至癸○○家，由
    被告丁○○出名與石光石負責人丑○○（即癸○○之妻）簽訂該土地買賣契約，
    以每坪一萬五千元，總價金三千五百三十一萬元買受，並當場交付戊○○所簽發
    之五百二十萬元支票為訂金等事實，業據證人丑○○、癸○○於偵查、原審或本
    院審理時證訴甚詳，核與在場代書丙○○於原審及本院上訴審時證述情節相符，
    並有由被告乙○○擔任見證人、買受人為丁○○、出賣人為石光公司之土地買賣
    契約書在卷可稽。次查告訴人等三人及證人戊○○購買系爭石光公司土地，乃係
    被告辛○○、丁○○先找告訴人己○推介買受系爭土地，告訴人己○再邀告訴人
    甲○○、壬○○加入，被告辛○○、丁○○二人，乃帶同告訴人三人及證人戊○○至花蓮縣玉里鎮，會見被告乙○○，一同前往現場查看系爭五筆土地，嗣被告
    等三人，均向告訴人表示該土地石光公司每坪要以二萬五千元出賣，而經告訴人
    殺價為每坪二萬二千元成交，總價金為五千一百七十八萬八千元，遂於八十二年
    十一月廿四日下午，先由與告訴人合夥共同人買受該土地戊○○，簽發面額五百
    二十萬元訂金支票交予被告辛○○，辛○○再送交乙○○，嗣於同日晚九時許，
    被告三人及代書丙○○至台東戊○○家，由被告乙○○以石光公司代表人身份，
    與告訴人等及戊○○簽訂該土地買賣契約，將系爭土地，逕自石光公司名下移轉
    登記與告訴人、戊○○及其所指定者，而告訴人並有約定以買賣價金之千分之一
    ，給被告辛○○及丁○○介紹傭金，嗣完成登記並已交付五十一萬八千元傭金予
    其二人之事實，亦據告訴人甲○○、己○、壬○○分別於偵查、原審或本院上訴
    審時指訴甚詳，核與證人戊○○、丙○○於原審及本院上訴審時證述情節相符，
    復有買受人為告訴人及戊○○、出賣人為石光公司代表人乙○○之土地買賣契約
    書、土地登記申請書及土地登記簿謄本各一份在卷可憑，自均屬真實。
  (五)由此可見，被告乙○○所以偽充石光公司負責人身分與告訴人甲○○等人及戊○○簽訂土地買賣契約書，僅係為達掩飾渠等，瞬間賺取鉅額差價，及利用證人戊○○簽發五百二十萬元訂金支票，以抵付應給付石光公司價款目的而已，尚難認
    有何施以欺罔手段。
  (六)又查土地所有權乃一客觀獨立存在之物權，其權利之性質并無「屬人性」，其價
    值與土地所有權人之名譽、信用，能力等無關，并非與土地所有權人之人格特質
    包括容為一權利總體而不可分，換言之，土地所有權為獨立買賣交易之標的時，
    其客觀價值之高低，并非取決於其所有權人係何身分、地位、能力之人，而係綜
合土地座落位置、環境、交通條件，使用目的等諸因素所形成。買受人決意買受
    與否，完全端視上述因素以作為出價多少決定。準此本件告訴人甲○○等三人及
    證人戊○○所以買受系爭五筆土地，乃係由告訴人等及戊○○、被告等三人，共
    同至現場勘查後，因告訴人等有意價購，遂由告訴人等與被告討價協議，雙方始
    同意以每每二萬二千元成交，并於簽約前先由戊○○簽發面額為五百二十萬元支
    票，交付被告辛○○所致，已如前述，則顯然告訴人等對於每坪二萬二千元價格
    ，乃係渠等依其至現場勘查土地實際情況後，所自行評估自認合理客觀交易價值
    。是告訴人等及戊○○交付前揭定金及嗣後交付土地交易之餘款予被告等三人，
    并非因陷於錯誤而支付，應無疑義。
  (七)至最高法院於本院更(一)審程序發回意旨指稱：本件土地所有權人石光公司負責人
    癸○○僅願以每坪一萬五千元，出售系爭土地，告訴人殊無以高於此價格買受之
    理。然被告等三人，竟推由乙○○偽冒石光公司負責人身分，向告訴人等人開價
    每坪二萬五千元，並佯稱系爭土地底價要每坪二萬二千元方肯出售云云，致告訴
    人甲○○等人，誤以為真，而以被告等人所堅持底價成交。以此觀之，被告等人
    推由乙○○冒充土地所有權人石光公司負責人，偽以原地主名義，向告訴人佯示
    系爭土地底價為每坪二萬二千元所為，有施用詐術之嫌。又告訴人等因受被告等
    以非正當方式傳達不正確訊息，致誤信原地主認系爭土地最低價值為每坪二萬二
    千元，乃決定以該價格成交，而支付高於原地主同意出售價格達一千七百七十二
    萬四千元之鉅大差價予冒充原地主之被告等人，告訴人非無因此陷於錯誤而交付
    財物情事云云（詳本院更(一)卷四頁及背面）。
  1.然查不動產買賣，出賣人非必然為所有權人，縱出賣人非不動產所有人，亦得將
    之出售，其所為債權行為，仍屬有效（最高法院七十二年台上字第六七九號判決
    參照）。本件當被告乙○○偽冒以石光公司負責人身分，出售系爭土地時，系爭
    土地被告丁○○雖僅訂立買賣契約而已，而尚未取得系爭土地所有權登記，有讓
    告訴人誤認系爭土地係向石光公司購買情事，固有不當。但系爭土地既已由被告
    丁○○向石光公司事先訂約購得，並授權乙○○出售，有買賣契約書及授權書在
    卷可稽（詳偵查卷六至七頁、原審卷卅六頁），則乙○○其雖偽冒石光公司負責
    人名義出售系爭土地，但將來其應負移轉系爭土地所有權予告訴人一情，並無妨
    礙，此與被告乙○○對系爭土地完全無處分權利，應屬有異。是被告乙○○偽冒
    石光公司負責人名義，來出售系爭土地，其目的應僅在讓告訴人相信系爭土地，
    係向石光公司購買，以使將來系爭土地，自石光公司名下直接移轉至告訴人名下
    時，不至讓告訴人產生懷疑而已，俾利被告丁○○、辛○○及戊○○、丙○○可
    以順利自告訴人處，賺取差價。
  2.次查，告訴人對系爭土地既係自行查看過，且與被告乙○○討價還價後，始決定
    購買，已如前述。則告訴人自無可能因系爭土地是否為石光公司所有，而有不同
    出價。基此，縱使被告等人，由被告乙○○偽冒以石光公司負責人身分，來出售
    系爭土地，但對告訴人就系爭土地為出價行為，並無影響。直言之，系爭土地是
    何人所有，並非告訴人決定購買系爭土地價格因素。準此以言，即便是被告乙○○偽冒石光公司負責人名義來出售系爭土地，應不致影響告訴人原先所擬購買系
    爭土地價格。是以，自難以被告等以乙○○名義偽冒石光公司負責人身分，涉有
    偽造文書行為，即遽以反推被告等人，此一手段行為係一詐術施行。
  3.職是，本件告訴人對系爭土地出價行為，既然不受系爭土地所有人不同而影響，
    告訴人即無因被告等人，以乙○○名義偽冒石光公司負責人身分，而陷於錯誤，
    被告等人所為，自與詐欺犯罪構成要件有間。是本件被告等所為，應無詐欺情事
    ，併此敘明。
  (八)此外，復查無其他任何確切證據足資證明被告等，有詐欺取財犯行，則被告三人
    被訴詐欺罪，顯尚屬不能證明，然此部分與論罪科刑之行使偽造文書部分，具有
    方法結果牽連關係，有裁判上一罪關係，爰不另為無罪諭知。
六、原審以被告等三人，犯罪不能證明，而均諭知無罪判決，固非無見。惟查：本件
    被告等三人與戊○○、代書丙○○間，為賺取系爭土地差價，而於出售系爭土地
    予告訴人甲○○等人時，在買賣契約書上，偽以石光公司名義出售，已載於起訴
    書（詳偵卷卅五頁背面所附起訴書四至五行），被告等人顯有共同行使偽造文書
    犯行，原判決以被告等人該偽造文書犯行，未經起訴，乃恝置不論，顯有違誤。
    本件檢察官循告訴人聲請，提起上訴，認被告等人仍然構成詐欺犯行，而指摘原
    判決不當，依前所述，固無理由；然本件原判決既有上述可議之處，即屬無可維
    持，自應由本院將原判決撤銷改判。爰審酌被告等人犯罪動機、目的、手段、所
    生危害不大及被告等三人所犯情節，以被告辛○○情節最重，丁○○次之，乙○○貪圖賺取佣金，不顧未經石光公司授權，仍以石光公司代表人自居，而與告訴
    人甲○○等訂立買賣契約，其情節最輕，暨被告三人犯後態度等一切情狀，分別
    量處如主文第二項所示之刑，而被告乙○○行為時刑法第四十一條尚未修改，行
    為後刑法第四十一條已於九十年一月十日修正，同年一月十二日生效，比較修正
    前後規定，以修正後刑法第四十一條規定（所犯最重本刑為五年以下有期徒刑之
    刑之罪，受六個月以下刑之宣告，得宣告易科罰金），有利被告乙○○，依刑法
    第二條一項規定，適用最有利於行為人之法律，則被告乙○○本件所宣告之有期
    徒刑五月，自應依修正後刑法第四十一條第一項前段規定，諭知被告乙○○所處
    徒刑，如易科罰金，以三百元折算一日，以資懲儆。另被告乙○○前未曾受有期
    徒刑以上刑之宣告，有台灣高等法院被告全國前案資料在卷可憑（詳本院更二卷
    (一)三一至三二頁），被告乙○○其在本件系爭土地買賣契約，僅為圖賺取佣金而
    配合其他被告及代書丙○○、戊○○偽造文書，情節為五人中最輕微者，且其今
    已七十歲高齡，經此偵審程序教訓，信無再犯之虞，本院認被告乙○○所宣告之
    刑，以暫不執行為適當，爰依刑法第七十四條第一款規定，併宣告被告乙○○緩
    刑二年，以啟自新。又被告等人共同偽造石光公司印章雖未扣案，然該偽造印章
    及附表八所示印文，依刑法第二百十九條規定，偽造印章、印文，係不問屬於犯
    人與否均應予沒收，就被告等人所共同偽造印章及印文，均併宣告沒收之。
據上論斷，應依刑事訴訟法第三百六十九條第一項前段、第三百六十四條、第二百九
十九條第一項前段，刑法第二條第一項、第二十八條、第二百十六條、第二百十條、
第二百十九條、第七十四條第一款、九十年一月十日修正後刑法第四十一條第一項前
段，罰金罰鍰提高標準條例第二條，判決如主文。
本件經檢察官李傳來到庭執行職務。
中    華    民    國      九十一      年      十      月      十一      日
                                  臺灣高等法院臺南分院刑事第七庭
                                      審判長法官  董    武    全
                                            法官  宋    明    中
                                            法官  許    進    國
右正本證明與原本無異。
如不服本判決，應於判決送達後十日內向本院提出上訴狀，其未敘述理由者並應於提
出上訴狀後十日內向本院補提理由書（應附繕本)。
                                      法院書記官  黃    全    忠
中    華    民    國      九十一      年      十      月      十五      日
附錄法條：
刑法第二百十六條：
行使第二百十條至第二百十五條之文書者，依偽造、變造文書或登載不實事項或使登
載不實事項之規定處斷。
刑法第二百十條：
偽造、變造私文書，足以生損害於公眾或他人者，處五年以下有期徒刑。
附表一：石光公司所有五筆土地公契內容
┌─┬───┬─────┬────┬────┬───┬───┬─────┐
│編│地號  │土    地  │土    地│土地移轉│受讓人│移轉登│備      註│
│號│(公契 │坐落地點  │原所有人│登記日期│姓  名│記持分│        │
│  │金額) │          │        │        │      │      │          │
├─┼───┼─────┼────┼────┼───┼───┼─────┤
│  │      │          │        │        │何癸樟│ 6/20 │甲○○之子│
│  │      │          │        │        │壬○○│ 2/20 │戊○○原占│
│  │376-2 │花蓮縣玉里│石光公司│83.01.11│戊○○│ 3/20 │6/20又移轉│
│  │      │鎮○○段  │        ├────┤子○○│ 3/20 │3/20予游文│
│  ├───┤          │        │原因日期│張郭嫌│ 2/20 │良媳婦簡春│
│01│ 787㎡│          │        │82.12.27│張石岸│ 1/20 │美        │
│  │      │          │        ├────┤林祐明│ 1/20 │          │
│  ├───┤          │        │登記原因│劉明福│ 1/20 │          │
│  │金額  │          │        │：買賣  │林俊男│ 1/20 │          │
│  │70,043│          │        │        │      │      │          │
└─┴───┴─────┴────┴────┴───┴───┴─────┘
┌─┬───┬─────┬────┬────┬───┬───┬─────┐
│  │377-3 │          │        │        │      │      │          │
│  ├───┤          │        │        │      │      │          │
│02│2336㎡│同      右│ 同  右 │ 同  右 │同  右│同  右│同      右│
│  ├───┤          │        │        │      │      │          │
│  │金額  │          │        │        │      │      │          │
│  │226,592           │        │        │      │      │          │
├─┼───┼─────┼────┼────┼───┼───┼─────┤
│  │377-4 │          │        │        │      │      │          │
│  ├───┤          │        │        │      │      │          │
│03│4072㎡│同      右│同   右 │同   右 │同  右│同  右│同      右│
│  ├───┤          │        │        │      ││          │
│  │金額  │          │        │        │      │      │          │
│  │419,416           │        │        │      │      │          │
├─┼───┼─────┼────┼────┼───┼───┼─────┤
│  │378   │          │        │        │      │      │          │
└─┴───┴─────┴────┴────┴───┴───┴─────┘
┌─┬───┬─────┬────┬────┬───┬───┬─────┐
│04│ 485㎡│同      右│同    右│同    右│同  右│同  右│同      右│
│  ├───┤          │        │        │      │      │          │
│  │金額  │          │        │        │      │      │          │
│  │72,750│          │        │        │      │      │          │
├─┼───┼─────┼────┼────┼───┼───┼─────┤
│  │395-2 │    │        │        │      │      │          │
│  ├───┤          │        │        │      │      │          │
│05│ 447㎡│同      右│同    右│同    右│同  右│同  右│同      右│
│  ├───┤          │        │        │      │      │          │
│  │金額  │          │        │        │      │      │          │
│  │67,050│          │        │        │      │      │          │
└─┴───┴─────┴────┴────┴───┴───┴─────┘
附表二：八十二年十一月廿四日甲○○等人與乙○○私契
┌────┬────┬────┬──────┬──────┬──────┐
│買方姓名│賣方姓名│訂契日期│            │契  約約定  │實       際 │
├────┼────┤及時間  │買 賣 標的物│總  價  金  │付 款 方 式 │
│契約用印│契約用印├────┤            │            │            │
│人姓名  │人姓名  │移轉日期│            │            │            │
├────┼────┼────┼──────┼──────┼──────┤
│        │        │        │            │每坪2萬2千，│(1)82.11.24付│
│        │        │        │            │總價5178萬  │ 訂金520萬元│
│        │由丁○○│82.11.24│            │8千元，契約 │以戊○○高雄│
│甲 ○ ○│出具授權│晚上九時│花蓮縣玉里鎮│載5570萬4千 │三信支票支付│
│己    ○│書給予：├────┤樂合段土地五│另路地104坪 │(2)82.12.20付│
│壬 ○ ○│乙 ○ ○│直接由石│筆： 376-2、│以公告地價加│頭期款3500萬│
│戊 ○ ○│(一審卷 │光公司移│377-3、377-4│四成之金額，│元。        │
│        │ 36頁)  │轉登記予│            │            │            │
├────┼────┤甲○○等│378  、395-2│合併在尾款部│(3)尾款1214萬│
│戊 ○ ○│乙 ○ ○│四人    │            │分一次付清。│2700元俟登記│
│己    ○│        │        │            │            │完畢一次付清│
└────┴────┴────┴──────┴──────┴──────┘
附表三：第二份契約各買受人於各期款，應負擔金額
┌──┬──┬──────┬───────┬───────────┬──┐
│    │    │            │              │                      │(1)(2)│
│編號│付款│  金    額  │買受人所占持分│買受人所應分擔金額    │(3)應│
│    │名稱│            │              │                      │負額│
├──┼──┼──────┼───────┼───────────┼──┤
│    │    │            │(1)甲○○：6/20│(1)甲○○：156萬元     │(1)(2)│
│ 01 │訂金│  520萬元   │(2)戊○○：6/20│(2)戊○○：156萬元     │即何│
│    │    │            │(3)己  ○      │(3)己  ○              │文派│
│    │    │            │  壬○○：8/20│  壬○○：208萬元     │、施│
├──┼──┼──────┼───────┼───────────┤國良│
│    │    │            │(1)甲○○：6/20│(1)甲○○：1050萬元    │應各│
│ 02 │頭款│  3500萬元  │(2)戊○○：6/20│(2)戊○○：1050萬元    │負：│
│    │    │            │(3)己  ○      │(3)己  ○              │1570│
│    │    │            │  壬○○：8/20│  壬○○：1400萬元    │萬又│
├──┼──┼──────┼───────┼───────────┤2810│
└──┴──┴──────┴───────┴───────────┴──┘
┌──┬──┬──────┬───────┬───────────┬──┐
│    │    │            │(1)甲○○：6/20│(1)甲○○：364萬2810元 │元。│
│ 03 │尾款│1214萬2700元│(2)戊○○：6/20│(2)戊○○：364萬2810元 │(3)負│
│    ││            │(3)己  ○      │(3)己  ○              │擔：│
│    │    │            │  壬○○：8/20│  壬○○：303萬5675元 │1911│
│    │    │            │              │                      │萬又│
│    │    │            │              │                      │5675元
└──┴──┴──────┴───────┴───────────┴──┘
附表四：八十二年十一月廿四日丁○○、石光公司私契
┌────┬────┬────┬──────┬──────┬──────┐
│買方姓名│賣方姓名│訂約日期│            │契約 約 定  │實       際 │
├────┼────┤及時間  │買 賣 標的物│總  價  金  │付 款 方 式 │
│契約用印│契約用印├────┤            │            │            │
│人姓名  │人姓名  │移轉日期│            │            │            │
├────┼────┼────┼──────┼──────┼──────┤
│        │        │        │            │每坪1萬5千元│(1)82.11.24付│
│丁 ○ ○│石光公司│        │            │總價3531萬元│ 訂金520萬元│
└────┴────┴────┴──────┴──────┴──────┘
┌────┬────┬────┬──────┬──────┬──────┐
│(見證人:│代表人  │        │            │但合約載3798│以戊○○高雄│
│乙○○) │蘇梅  │        │花蓮縣玉里鎮│萬元。      │三信支票支付│
│        │        │82.11.24│樂合段土地五│另路地104坪 │(2)82.12.24付│
│        │        │下午五時│筆： 376-2、│以公告地價加│頭期款2978萬│
│        │        ├────┤377-3、377-4│四成之金額( │元。        │
├────┼────┤83.01.14│378  、395-2│36,700元)， │(3)尾款300萬 │
│丁 ○ ○│蘇梅( │直接自石│            │合併在尾款部│ 元俟登記完 │
│(見證人 │未蓋石光│光公司移│            │分一次付清。│ 畢一次付清 │
│乙○○亦│公司章) │轉予何文│            │            │(全部含路地 │
│蓋章)   │        │派等四人│            │            │實付3534萬  │
│  │        │        │            │            │6700元)     │
└────┴────┴────┴──────┴──────┴──────┘
附表五：甲○○等人以匯款方式，以支付渠等三人應負擔訂金款三六四萬元
┌─┬────┬────┬──────┬───┬────┬───────┐
│編│匯款日期│匯款金額│匯  款  人  │受款人│匯出銀行│匯入銀行(詳本院
│號│        │        │            │      │        │更二卷(二)第110頁
├─┼────┼────┼──────┼───┼────┼───────┤
│  │82.11.29│        │甲○○：156萬  │        │高雄三信用合作│
│01│詳本院更│364萬元 │己  ○      │戊○○│民雄農會│社青年分社帳號│
│  │二卷(二)110頁)      │壬○○：208萬       │        │00000000000000│
└─┴────┴────┴──────┴───┴────┴───────┘
附表六：
┌──┬────┬────┬─────┬─────┬──────┬───┐
│編號│支票號碼│發票日期│支 票 面額│發  票  人│付款  銀  行│交出者│
│    │        │提示日期│提示銀行  │          │            │      │
├──┼────┼────┼─────┼─────┼──────┼───┤
│ 01 │0000000 │82.12.20│10,500,000│冠技實業股│台灣中小企業│甲○○│
│    │(詳原審 ├────┼─────┤份有限公司│銀行民雄分行│      │
│    │卷199頁)│提示人：│花蓮二信  │代表人：  │            │      │
│    │        │蘇梅  │          │甲○○    │            │      │
└──┴────┴────┴─────┴─────┴──────┴───┘
┌──┬────┬────┬─────┬─────┬──────┬───┐
│ 02 │0000000 │83.01.19│ 3,642,800│冠技實業股│台灣中小企業│甲○○│
│    │(詳原審 ├────┼─────┤份有限公司│銀行民雄分行│      │
│    │卷175頁)│提示人：│土地銀行  │代表人：  │            │      │
│    │        │丙○○  │          │甲○○    │            │      │
├──┼────┼────┼─────┼─────┼──────┼───┤
│ 03 │ 181395 │82.12.20│14,000,000│張 瑞 爐  │嘉義縣民雄鄉│己  ○│
│    │(詳原審 ├────┼─────┤          │農會        │      │
│    │卷179頁)│82.12.27│花蓮一信  │          │            │      │
│    │        │提示人：│          │          │            │      │
│    │        │癸○○  │          │          │            │      │
├──┼────┼────┼─────┼─────┼──────┼───┤
│ 04 │ 628401 │83.01.19│ 1,118,870│張 瑞 爐  │嘉義縣民雄鄉│己  ○│
│    │(詳原審 ├────┼─────┤          │農會        │      │
│    │卷184頁)│83.01.24│台東區農會│          │            │      │
│    │        │提示人：│          │          │            │      │
│    │        │陳嘉雄  │          │          │            │      │
└──┴────┴────┴─────┴─────┴──────┴───┘
附表七：戊○○支付頭期款一千零五十萬元方式
┌──┬────┬────┬─────┬─────┬──────┬───┐
│編號│支票號碼│發票日期│支 票 面額│發  票  人│付款  銀  行│交出者│
│    │高雄三信│        │提示人    │          │帳戶：2439-2│      │
├──┼────┼────┼─────┼─────┼──────┼───┤
│ 01 │0000000 │82.12.20│ 2,610,000│戊○○    │高雄三信合作│戊○○│
│    │        ├────┴─────┤          │社          │      │
│    │        │金額不清癸○○拒收，│          │            │      │
│    │        │戊○○另匯261萬予丙○○代開票交付(詳本院更二卷(二)113頁)│
├──┼────┼────┬─────┼─────┼──────┼───┤
│ 02 │0000000 │82.12.20│ 1,682,000│戊○○    │高雄三信合作│戊○○│
│    │        ├────┼─────┤          │社          │      │
│    │        │        │丙○○提領(詳本院更二卷(二)113頁)     │      │
├──┼────┼────┼─────┼─────┼──────┼───┤
│ 03 │票號不詳│        │ 6,208,000│戊○○    │高雄三信合作│戊○○│
│    │        ├────┼─────┤          │社          │      │
│    │        │        │戊○○自承│          │            │      │
│    │        │        │由其取回(詳本院上訴卷118頁)         │      │
└──┴────┴────┴─────┴─────┴──────┴───┘
附表八：偽造印文
┌──┬────┬────────┬────┬─────┬───────┐
│編號│訂約日期│契約賣方當事人  │偽造印文│ 印文數量 │ 備       註  │
├──┼────┼────────┼────┼─────┼───────┤
│ 01 │82.11.24│石光實業有限公司│石光實業│ 貳    枚 │附於偵查卷五頁│
│    │        │代表人乙○○    │有限公司│          │背面、本院更二│
│    │        │                │        │          │卷(二)189頁背面 │
└──┴────┴────────┴────┴─────┴───────┘
